【裁判字號】    92,小上,29
【裁判日期】    920313
【裁判案由】    返還不當得利
【裁判全文】
臺灣高雄地方法院民事判決  九十二年度小上字第二九號
    上  訴  人  甲○○
    被上訴人    高雄市政府環境保護局中區資源回收廠
    法定代理人  吳宗榮
右當事人間請求返還不當得利事件，上訴人對於中華民國九十二年一月七日本院高雄
簡易庭九十一年度雄小字第二八一九號第一審判決提起上訴，本院判決如左：
    主    文
上訴駁回。
第二審訴訟費用新台幣壹仟陸佰零捌元由上訴人負擔。
    理    由
一、按對於小額程序之第一審裁判之上訴或抗告，非以其違背法令為理由，不得為之
    。又上訴狀內應記載上訴理由，表明(一)原判決所違背之法令及具體內容。(二)依訴
    訟資料可認為原判決有違背法令之具體事實，民事訴訟法第四百三十六條之二十
    四第二項、同條之二十五、同條之二十九第二款分別定有明文。另所謂判決有違
    背法令，乃指判決不適用法規或適用不當，亦為同法第四百六十八條所明定，且
    此亦為小額事件之上訴程序所準用（民事訴訟法第四百三十六條之三十二第二項
    參照）。而以判決有不適用法規或適用不當為上訴理由時，其上訴狀或理由書應
    有具體之指摘，並揭示該法規之條項或內容，若係成文法以外之法則，應揭示該
    法則之旨趣，倘為司法院解釋或最高法院之判例，則應揭示該判解之字號或其內
    容，如依民事訴訟法第四百六十九條所列第一款至第五款事由提起上訴時（第六
    款未準用，參照同上民事訴訟法第四百三十六條之三十二第二項規定），其上訴
    狀或理由書應揭示合於該條款之事實，上訴理由狀如未依此項方法表明者，即難
    認為已對原判決之違背法令有具體之揭示，其上訴自難認為合法（最高法院七十
    一年台上字第三一四號判例要旨參照）。
二、本件上訴人上訴意旨略謂：(一)鈞院民國九十一年度小上字第六十號民事判決（原
    判決書誤繕為裁定）理由欄認定兩造所訂立之實習保證書，約定上訴人需回被上
    訴人處服務之期間於超過一年之部分，係不當限制人民權利，且未有法律之授權
    ，應為無效，又基於行政一體，上訴人至其他行政機關服務，仍屬為國服務，解
    釋上應認上訴人並無違反公務人員出國進修研究實習要點（下稱實習要點）第十
    七點第一項及同項第二款規定，故不須負賠償責任。(二)依憲法第十五條、第二十
    三條、司法院大法官會議釋字第四０四號、第四八八號解釋及公務人員保障法第
    七條之規定，人民之工作權及財產權應予保障，非依法律不得剝奪，是被上訴人
    無法律之授權，即以行政行為約束人民轉業之自由及剝奪人民之財產，該行為有
    違法違憲之嫌。(三)依行政程序法第一百十一條第一項第六款及同項第七款規定，
    行政處分未經授權而違背法規有關專屬管轄之規定或缺乏事務權限者及具有重大
    明顯之瑕疵者無效，被上訴人之行政行為缺乏事務權限及具有重大明顯之瑕疵，
    因此實習保證書應為無效。(四)上訴人簽請賠償是為了完成辦理離職手續，應視為
    實習保證書效力之延伸，並非另一新成立之契約，而不當限制人民轉業自由之實
    習保證書，因違反實習要點之規定而為無效，則被上訴人已受領之賠償金，自失
    其法律上原因，應返還予上訴人甚明。原判決認定被上訴人受領上訴人給付之新
    台幣（下同）八萬八千七百十六元賠償，其給付有法律上原因，上訴人主張依不
    當得利之法律關係請求返還，洵非有據為由，而駁回上訴人之訴，於法不合。上
    訴人不服，爰提起上訴聲明廢棄原判決，改判命被上訴人應給付上訴人八萬八千
    七百十六元，及自九十一年十一月一日起至清償日止，按年息百分之五計算之利
    息等語。
三、按出國進修、研究、實習人員返國後，應即回原機關服務，其期間為帶職帶薪出
    國時間之二倍，但不得少於一年；各主管機關如因特殊需要，得依照本要點之規
    定另訂實施計劃，據以執行；出國進修、研究、實習人員違反本要點規定者，除
    ....  外，並依下列規定辦理：(二)違反第十六點規定者，應按未履行義務之期間
    比例，賠償其進修、研究、實習期間所領公費及相等於所領薪津之金額，實習要
    點第十六點、第十九點及第十七點第一項第二款分別定有明文。經查本件被上訴
    人基於業務需要，徵詢上訴人之意願，選派上訴人至德國接受焚化廠操作、維修
    及營運訓練，為期三個月，上訴人於出國前簽署實習保證書，保證受訓結束返國
    後，返回被上訴人單位服務至少二年，如有違反願償還受訓期間全部訓練相關費
    用、差旅費及訓練期間所領薪津，關於此「至少二年」之規定，乃被上訴人考量
    業務性質之特殊需要等因素而定，並未違反上開實習要點第十六點「不得少於一
    年」之限制，且參酌上訴人出國受訓期間為三個月、被上訴人提供全部訓練相關
    費用、差旅費、薪津及培養人才不易等情，本院認被上訴人所定「至少二年」之
    期間尚屬適當，並無不當限制人民轉換工作之權利，亦無何違法情事，是系爭實
    習保證書之內容自非無效，上訴人雖以本院另案九十一年度小上字第六十號判決
    之理由指摘原判決不當，惟原判決本得依職權獨立認定事實適用法律，不受其他
    判決理由中判斷之拘束，難謂有何適用法律不當之違法。又上訴人違反實習要點
    第十六點之規定，依上開第十九點第一項第二款之規定，應按未履行義務之期間
    比例，賠償其進修、研究、實習期間所領公費及相等於所領薪津之金額，而上訴
    人依此計算金額比例賠償，被上訴人受有此利益乃依法律之規定，具有法律上原
    因，原判決認上訴人所為簽請並自行計算賠償費用之行為，經被上訴人允諾後，
    雙方意思表示合致，已另成立一賠償契約之合意，被上訴人受領賠償金之法律上
    原因為新成立之賠償契約等情，雖有未洽，然結論並無不同，核無發回之必要。
    另上訴人僅空言泛指原判決違反憲法第十五條、第二十三條、司法院大法官會議
    釋字第四０四號、第四八八號解釋、公務人員保障法第七條及依行政程序法第一
    百十一條第一項第六款及同項第七款之規定云云，惟並未具體揭示如何違反上開
    法規之條項或其內容之事實，難認已對原判決之違背法令有具體之指摘，是上訴
    人主張原審對於此部分法律關係之認定不當，無足採取。
四、綜上所述，原判決認事用法，核無違背法令之情事，上訴意旨僅就原判決審酌之
    事實及依職權就適用法律所表示之見解，泛指判決不當，且其表明原判決所違背
    之法令及內容，洵屬無據，不足採取，其上訴自屬無理由，爰依民事訴訟法第四
    百三十六條之二十九第二款規定，爰不經言詞辯論，駁回其上訴。
五、末按於小額訴訟之上訴程序，法院為訴訟費用之裁判時，應確定其費用額，民事
    訴訟法第四百三十六條之十九第一項、第四百三十六條第三十二第一項規定甚明
    。查本件第二審訴訟費用為一千六百零八元（第二審裁判費一千四百六十七元、
    送達郵資七十三元、本件送達費用六十八元），揆諸前開規定，應由上訴人負擔
    該第二審訴訟費用，附此敘明。
六、據上論結，本件上訴為無理由，應依民事訴訟法第四百三十六條之三十二第二項
    、第四百四十九條第一項、第四百三十六條之二十九第二款、第四百三十六條之
    十九第一項、第七十八條，判決如主文。
中      華      民      國    九十二    年      三      月     十三     日
                              臺灣高雄地方法院民事第五庭
~B審判長法官  黃蕙芳
~B      法官  徐美麗
~B      法官  鍾素鳳
右為正本係照原本作成。
本判決不得上訴。
中      華      民      國    九十二    年      三      月     十三     日
~B法院書記官  黃麗緞


司法院資訊處製作；財團法人民間司法改革基金會備份。
